【裁判字號】    95,台上,4633
【裁判日期】    950824
【裁判案由】    貪污等罪
【裁判全文】
最高法院刑事判決            九十五年度台上字第四六三三號
    上  訴  人  台灣高等法院花蓮分院檢察署檢察官
    上  訴  人  甲○○
    （被  告）
                        3段2.
                乙○○
                丙○○
                        街6巷.
                丁○○
                戊○○
    共      同
    選任辯護人  張秉正律師
    上  訴  人  壬○○
    （被  告）
                        號
                癸○○
                        號
    共      同
    選任辯護人  吳明益律師
    上  訴  人  丑○○
    （被  告）
                        4號
    選任辯護人  廖學忠律師
    上  訴  人  辛○○
    即  被  告
                        21號.
    選任辯護人  吳明益律師
                謝志嘉律師
    上  訴  人  寅○○
    即  被  告
                        178.
    選任辯護人  廖學忠律師
    被      告  己○○
                        號
                庚○○
                子○○
                        巷1號.
    上 列一 人
    選任辯護人  吳明益律師
    被      告  卯○○
                        街66.
    選任辯護人  廖學忠律師
    被      告  辰○○
上列上訴人等因被告等貪污等罪案件，不服台灣高等法院花蓮分
院中華民國九十四年十月十四日第二審判決（九十三年度上訴字
第一九三號，起訴案號：台灣花蓮地方法院檢察署八十五年度偵
字第二四五一、二五一八、二七二九、二七三０、二七六一、二
八六七、二八九０、二八九一號，八十八年度偵字第三九七七號
、九十二年度偵字第一六六六號），提起上訴，本院判決如下：
    主  文
原判決關於甲○○、乙○○、丙○○、丁○○、戊○○、壬○○
、癸○○、丑○○、子○○、辰○○部分及關於辛○○、寅○○
圖利部分均撤銷，發回台灣高等法院花蓮分院。
其他上訴駁回。
    理  由
一、發回部分（即上訴人甲○○、乙○○、丙○○、丁○○、戊
○○、壬○○、癸○○、丑○○及被告子○○、辰○○部分暨上
訴人即被告辛○○、寅○○圖利部分）：
本件原判決撤銷第一審關於諭知上訴人甲○○、乙○○、丙○○
、丁○○、戊○○、壬○○、癸○○、丑○○部分及上訴人即被
告辛○○、寅○○（以上十人下稱辛○○等人）被訴圖利部分無
罪之判決，改判各論處辛○○、甲○○、乙○○、寅○○、丙○
○、丁○○，丑○○、壬○○、癸○○共同連續依據法令從事公
務之人員，對於監督之事務間接圖利罪刑，及論處戊○○連續依
據法令從事公務之人員，對於監督之事務間接圖利罪刑，並維持
第一審關於諭知被告子○○被訴幫助圖利及辰○○被訴共同圖利
罪嫌部分無罪之判決，駁回檢察官該部分在第二審之上訴，固非
無見。
惟查：(一)、科刑之判決書，須將認定之事實詳為記載，然後於理
由內說明其所憑之依據及認定之理由，使事實與理由兩相一致，
方為適法。倘事實之記載先後兩歧，或事實之記載與理由之敘述
不相符合，均屬理由矛盾，其判決為當然違背法令。原判決事實
欄僅記載：寅○○、丑○○、戊○○均基於圖利之概括犯意，自
行借牌向花蓮農田水利會（下稱花蓮水利會）承包該會各項營造
工程，再找小包承作等情（見原判決第六頁第五列、第六列、第
十五列、第十六列、第二十四列、第二十五列），然對寅○○、
丑○○、戊○○各向何廠商借牌以承包花蓮水利會之工程乙節，
卻未明白認定，詳細記載，已不足為適用法律之依據。又原判決
事實欄先認定：寅○○個人向廠商借牌承包花蓮水利會之工程，
計有：東豐磚寮排水改善工程，工程款為新台幣（下同）四十六
萬二千元；玉東圳三支線災修工程，工程款為一百六十八萬六千
五百元；太平渠春日段等三件災修工程，工程款為二百三十二萬
五千元；太平渠支分線災修工程，工程款為八十八萬九千元；新
城田間小給排水路改善工程，工程款為七十二萬元；佳林圳支線
改善工程，工程款為三百零二萬元等情（見原判決第六頁第五列
至第十四列）。倘若無訛，上述工程之總工程款應為九百十萬二
千五百元，然旋又認定上述工程之總工程款共五百三十六萬二千
五百元，並據以計算寅○○此部分承包工程所獲得百分之十五不
法利益為八十萬四千三百七十五元，事實先後之記載兩歧，亦難
認為適法。再原判決事實欄初係記載：「自民國七十九年起迄八
十一年六月，花蓮水利會各項營繕工程招標由最低價標改採合理
標，該會工務組工務股長辛○○、組員乙○○、甲○○、寅○○
、丑○○、丁○○及丙○○與壬○○、癸○○等人見有利可圖，
明知依水利會組織通則第三十八條規定，水利會員工不得直接或
間接承包該會各工程，共同為圖自己不法利益之犯意聯絡及概括
之犯意，竟違背上開法令規定，藉渠等職務上監督花蓮水利會各
項營繕工程之機會，共謀私下借用營造公司及土木包工業之牌照
，以多家聯合投標方式承攬花蓮水利會各項工程」，嗣卻記載：
「於花蓮水利會發包工程公告後，便向壬○○、癸○○（按其等
為夫妻，分屬東霸營造有限公司及東皇土木包工業之負責人）借
牌，或透過癸○○找尋願出（借）牌照之廠商，或自行尋找廠商
借牌圍標，待確定借用何家廠商牌照後，辛○○、甲○○、寅○
○與乙○○便分別向廠商借牌，並共同研議被借牌廠商之投標金
額並確定一範圍，同時確定由何家廠商得標，而其他陪標廠商則
以主標報價為基礎，在上下一定範圍內報價，蔡某並先行製定一
明細表載明何家廠商應填寫投標總價若干；被借牌廠商即派員買
取標單後，旋將標單送至東霸營造有限公司（下稱東霸營造），
或蔡某住所，或林某住所，再由丑○○、丙○○、丁○○、『呂
建國』（因死亡經原審判決公訴不受理確定）依表填列各借牌廠
商之標單總價，並檢查相關證件，押標金則由孫某與蔡某共同研
議代墊；工程得標後……渠等將工程款百分之七十五交由渠等所
找實際承作工程之小包，剩餘之百分之十五工程款及（於）分給
癸○○紅利外，餘款交給辛○○，由孫某統一分配朋分不法利益
。八十一年七月營繕工程改採最低價得標，仍以借牌方式承攬…
…彼等自七十九年至八十四年借牌自行施作之花蓮水利會工程如
附表一所示，彼等獲得不法利益……計一千五百九十六萬八千零
六十五元五角」各等情（見原判決第四頁第十七列至第六頁第二
列），關於共犯上開對於監督之事務間接圖利犯行者，究僅係辛
○○、乙○○、甲○○、寅○○、丑○○、丁○○、丙○○、壬
○○及癸○○等九人？抑尚包括呂建國在內計十人？呂建國與辛
○○等九人有無圖利之犯意聯絡？事實欄之記載前後不相一致，
且與理由內所述：「就事實欄第一項（應為事實欄第二項之誤，
亦即如原判決附表一部分）被告辛○○、甲○○、乙○○、丙○
○、丁○○、『戊○○』、丑○○、寅○○、壬○○、癸○○與
呂建國……間有犯意聯絡及行為分擔，應論以共同正犯」云云（
見原判決第十四頁第四列至第七列），亦即更增列戊○○為上開
犯行之共同正犯，復未盡相符，自有判決理由矛盾之違誤。(二)、
被告行為後，因刑法法律之變更，致其規定之犯罪構成要件變更
而有擴張或限縮時，必其行為同時該當修正前、後法律所定之犯
罪構成要件，均應予科處刑罰時，始生刑法第二條第一項之比較
適用問題。故被告之行為，依行為時之法律規定，應成立犯罪，
但依裁判時之法律已不加處罰者，即屬「犯罪後之法律已廢止其
刑罰」之範疇，應依刑事訴訟法第三百零二條第四款之規定諭知
免訴；反之，依裁判時之法律規定雖應成立犯罪，但依行為時之
法律無處罰明文者，即應本於刑法第一條罪刑法定主義規定予以
無罪之諭知。不得先就新舊法規定之犯罪構成要件，予以比較適
用有利於被告之法律，或逕依新法規定之犯罪構成要件，為審認
被告是否成立犯罪之準據。本件辰○○、子○○行為後，貪污治
罪條例第六條第一項第四款之圖利罪，已於八十五年十月二十三
日及九十年十一月七日二度修正，其第六條第一項第四款圖利罪
之犯罪構成要件，並自原定「對於主管或監督之事務，直接或間
接圖利者」，修正為「對於主管或監督之事務，直接或間接圖私
人之不法利益者」，再修正為「對於主管或監督之事務，明知違
背法令，直接或間接圖自己或其他私人不法利益，因而獲得利益
者」，同時刪除該條款關於圖利未遂犯之處罰。則辰○○、子○
○行為後，貪污治罪條例既經二次修正，其第六條第一項第四款
圖利罪之犯罪構成要件並經修正而予縮減，依首開說明，應先審
酌辰○○、子○○之行為是否同時該當修法前後法律所定之犯罪
構成要件，依其審酌之結果而為不同之判決。乃原審不察，竟逕
以九十年十一月七日修正後之貪污治罪條例第六條第一項第四款
所定犯罪構成要件為審酌之準據，而以「現行貪污治罪條例第六
條第一項第四款之圖利罪，須以『明知違背法令』為主觀構成要
件」及「辰○○、子○○均為從事營造業之人而非從事於公務之
人員，彼等對於水利會人員借牌標取水利會工程是否明知其為違
背法令，已非令人無疑」等理由，據以維持第一審關於諭知辰○
○、子○○被訴共同圖利、幫助圖利部分無罪之判決，駁回檢察
官該部分在第二審之上訴（見原判決第二十二頁第二十列至第二
十三頁第七列），於法亦難謂合。(三)、修正前貪污治罪條例第六
條第一項第四款之對於主管或監督之事務，直接或間接圖利罪，
所稱之「圖利」，係指圖得不法利益而言，故依據法令從事公務
之人員，對於主管或監督之事務所圖得之利益，如非不法，即不
得以該罪相繩。原判決既採酌卷附經濟部水利署九十四年六月二
十日經水源字第０九四五三０五八九五０號函覆內容，謂：本件
借牌標取花蓮水利會工程，經查尚無提高底價等舞弊情事，亦即
按當時標價均在合理範圍內等語，資為量刑之依據（見原判決第
十四頁第十七列至第二十列），苟原判決上揭載述無誤，辛○○
等人縱有向其他廠商借牌承包花蓮水利會之營造工程，但其等得
標當時之工程標價既均在合理報酬範圍內，亦確已依規定完成所
承包工程之施作而無舞弊情事，則其等自各該承包工程款所分得
約百分之十五之利潤，如何得謂係不法利益，原判決未進一步說
明，亦有未當。辛○○等人及檢察官上訴意旨指摘原判決此部分
違法，非無理由，認應發回更審，期臻翔適。原判決說明辛○○
等人不另為無罪諭知部分，基於審判不可分原則，亦併予發回。
又刑法第五十六條連續犯之規定，業於九十四年二月二日修正公
布刪除，並於九十五年七月一日施行，案經發回，更審時宜併注
意新舊法之比較適用。
二、上訴駁回部分（即被告己○○、卯○○、庚○○部分及上訴
人即被告辛○○違背職務收受賄賂、寅○○偽造文書部分）：
按刑事訴訟法第三百七十七條規定，上訴於第三審法院，非以判
決違背法令為理由，不得為之。是提起第三審上訴，應以原判決
違背法令為理由，係屬法定要件。如果上訴理由書狀並未依據卷
內訴訟資料，具體指摘原判決不適用何種法則或如何適用不當，
或所指摘原判決違法情事，顯與法律規定得為第三審上訴理由之
違法情形，不相適合時，均應認其上訴為違背法律上之程式，予
以駁回。本件檢察官對被告己○○、卯○○、庚○○部分及辛○
○違背職務收受賄賂、寅○○偽造文書部分之上訴意旨略稱：(一)
、己○○明知乙○○、戊○○等人借牌承包花蓮水利會之營造工
程牟利，猶於八十二年一月十九日幫其等向該會代領支付予東龍
土木包工業之工程款支票，再轉交給卯○○或戊○○兌領現款。
另乙○○自八十年二月五日起至八十三年四月二十八日止，先後
四次從陳永裕一信之帳戶匯工程款給己○○，累計金額高達三百
二十七萬元。東霸營造亦連續於八十年一月十二日、同年五月四
日及同年十一月十九日依序各匯四十萬元、三萬一千二百零五元
、二萬九千六百零六元之工程款給己○○，足證己○○係該集團
之下包，並確有幫助圖利之犯行，原判決就上開事證卻置而不論
，自嫌理由不備。(二)、檢察官於第一審審理論告時已表示，卯○
○在偵查中已自承辛○○曾叫其辦理工程退押標金及辦理台銀支
票充當押標金，其亦知辛○○叫其辦台銀支票是要充作工程押標
金，另丁○○曾開立二張台銀支票供作工程押標金，於未標得工
程後退還，其中一張則由卯○○代領後交給辛○○，該張支票之
抬頭係記載「花蓮水利會」，票背則寫有「退回押標金」等字樣
，卯○○自難否認其不知該張台銀支票係為退還押標金。另卯○
○於八十年十一月十八日從其吉安農會帳戶提領二百二十五萬元
後，即開立受款人為花蓮水利會，面額各為四十五萬元之支票五
張，作為次日該會工程開標之押標金，若非卯○○交代，該農會
承辦人豈知應如何簽發支票，堪認卯○○應知悉該五張支票係供
辛○○等人圍標花蓮水利會工程之押標金使用，原判決對上開已
足證明卯○○有幫助圖利犯行之事證竟不予採納，亦嫌理由欠備
。(三)、庚○○並非從事工程之業者，竟於八十三年十一月間向子
○○所經營之慈信營造有限公司（下稱慈信公司）借牌，標得其
女婿乙○○主辦之花蓮水利會大興地區灌溉系統工程，嗣其為求
工程驗收順利，乃於八十四年六月六日藉用其配偶謝春妹之帳戶
，自工程款中開立面額分別為五十萬元、九十萬元之賄款支票二
張交與辛○○。辛○○於偵查中雖供陳該二張支票係辰○○償還
伊之債款，但辰○○就該項借款如何成立及清償等細節之供述，
與庚○○、辛○○所述均相矛盾，辛○○嗣於原審又改稱上開支
票係其妻與辰○○間之借款，原判決竟認上開證據不能證明辛○
○、庚○○有受賄、行賄犯行，難謂無理由不備之違法。(四)、證
人王秀梅已證陳其在法務部調查局東部地區機動工作組（下稱東
機組）所稱未同意出借存摺給寅○○使用，亦未拿印章給寅○○
蓋用等語，係屬實在，足見王秀梅原否認有同意讓寅○○使用其
存摺，且該項證言係在新修正之刑事訴訟法施行前所作成，並經
合法調查，依刑事訴訟法施行法第七條之三之立法理由，該項證
言具有證據能力，嗣王秀梅雖翻異改稱其有同意將存摺借給寅○
○使用，應屬迴護之詞，原判決卻遽予採信，亦屬違法云云。
惟查原判決以公訴意旨略稱：己○○為順安土木包工業之負責人
。花蓮水利會於七十九年至八十一年六月間之各項營造工程決標
方式，由最低價標改為合理標，辛○○見有利可圖，乃與辰○○
、癸○○、壬○○共謀不法利益，研議借牌標取該會工程，且被
借牌廠商於領取標單後，即將標單送東霸營造或甲○○、乙○○
住處，再由渠等填列標單，檢查相關證件，辛○○、甲○○、乙
○○、辰○○、壬○○、癸○○並共同研議代墊押標金。工程得
標後，先由借牌廠商領取工程款支票，交由花蓮水利會工友卯○
○代領現金，或委由己○○轉交予卯○○代領現金，或將工程款
存入東霸營造在花蓮一信自強分社甲存三之七號帳戶內，再由癸
○○統一領取，另由壬○○開立東霸營造之支票轉交予辛○○等
人，工程款中百分之十為借牌費，百分之七十五交給實際承作之
小包商，剩餘之百分之十五不法利益則由辛○○統一分配，至八
十一年七月營造工程改採最低價標，該集團仍繼續借牌標取花蓮
水利會之工程圖利，因認卯○○、己○○均幫助犯有貪污治罪條
例第四條第一項第四款之圖利罪嫌；庚○○於八十三年十一月間
向慈信公司以一成工程款為借牌費，借牌向花蓮水利會標得乙○
○主辦之大興地區灌溉系統工程，為求工程驗收順利，乃於八十
四年六月六日將所得工程款藉由其妻謝春妹之帳戶，轉開立面額
分別為五十萬元、九十萬元之賄款支票二張交予該工程之承辦股
長辛○○，因認辛○○另犯有貪污治罪條例第四條第一項第五款
之違背職務收受賄賂罪嫌，庚○○則犯有同條例第十一條之違背
職務行賄罪嫌；寅○○於八十年九月五日在花蓮水利會新城工作
站處理面額五十八萬五千七百零九元、二十一萬九千二百五十元
之支票款時，未經王秀梅同意，擅自填寫王秀梅之職工儲金存款
及取款條，並偽造王秀梅署押於其上，持以行使存、提款，足以
生損害於王秀梅，因認寅○○另犯有刑法第二百十六條、第二百
十條之行使偽造私文書罪嫌等情。但經審理結果，認為不能證明
己○○、卯○○、辛○○、庚○○、寅○○有上開犯罪，乃維持
第一審諭知己○○、卯○○、庚○○及辛○○、寅○○此部分均
無罪之判決，駁回檢察官此部分在第二審之上訴，已詳細說明其
取捨證據及得心證之理由。對縱認己○○有轉交工程款支票予卯
○○等代領現金，或將之存入東霸營造之帳戶，但此屬本件辛○
○等人借牌圍標工程圖利犯行完成後之幫助行為，亦無法對辛○
○等人之圖利犯行產生助力，刑法又乏處罰事後幫助犯之規定，
己○○、卯○○所為如何均無法成立圖利罪之幫助犯；檢察官於
第一審論告時雖指卯○○另有為辛○○等人籌措、代領工程押標
金之行為，但如何經查此係私人借貸，並與起訴書所述代領工程
款之幫助圖利事實無涉；庚○○雖曾簽發、交付上開二張支票給
辛○○，但交付支票之原因多端，如何不能憑此即遽認庚○○該
項行為與其借牌標取工程之驗收有對價關係，及有要求辛○○違
背其職務之情事；寅○○自偵查時起，即已供陳其行使王秀梅上
開銀行帳戶之存款、取款憑條業經徵得王秀梅之同意，並由王秀
梅在該存款、取款憑條上面蓋章，王秀梅於東機組及第一審初訊
時雖曾證陳寅○○未經其同意即擅自以其名義填載、行使上開存
款、取款憑條，惟嗣已翻異改稱寅○○確有向其提過要使用其存
摺，證詞前後不一，王秀梅所為不利於寅○○之證言，如何應係
恐遭寅○○所涉圖利犯行牽扯而為之不實陳述，不足採信，亦均
已詳加敘明。檢察官此部分上訴意旨對原審之論斷，究有何違背
經驗法則或論理法則等違法情形，並未依據卷內資料具體表明，
徒執陳詞，以己○○、卯○○均明知乙○○等人借牌向花蓮水利
會承包工程牟利，己○○卻仍幫其等向該會代領支付予東龍土木
包工業之工程款支票，再轉交給卯○○兌領現款，卯○○另有為
辛○○等人籌措、代領工程押標金之情形，原判決對此事證竟置
而不論；庚○○非從事工程之業者，竟借牌向花蓮水利會標得工
程，嗣為求工程驗收順利，乃開立賄款支票二張交與辛○○，辛
○○對該二張支票究係辰○○為償還伊或伊妻之債款，前後供述
不一，且就該項借款究竟如何成立及清償之供述，亦與辰○○、
庚○○之陳述相互矛盾，原判決竟認此仍不能證明辛○○、庚○
○有受賄、行賄犯行；王秀梅原否認有同意寅○○使用其存摺，
嗣雖翻異改稱有同意出借存摺給寅○○使用，應屬迴護之詞，原
判決卻遽予採信云云，據以指摘原判決違法，係以自己之說詞，
對原審採證認事之適法職權行使，並已於判決內說明之事項，漫
事指摘，復為單純之事實上爭辯，依首開說明，自非適法之第三
審上訴理由。且按：檢察官所舉乙○○自八十年二月五日起至八
十三年四月二十八日止匯予己○○三百二十七萬元，及東霸營造
分別於八十年一月十二日、同年五月四日及同年十一月十九日各
匯四十萬元、三萬一千二百零五元、二萬九千六百零六元予己○
○等證據，尚無法證明己○○確知辛○○等人係借用其他廠商名
義承包花蓮水利會之工程，而仍擔任其等所承包工程之下包，況
己○○縱有轉承包花蓮水利會之工程，亦難單憑此即認係幫助乙
○○等人圖利，原判決認己○○被訴幫助圖利之罪嫌不能證明，
於法核無違誤，亦無上訴意旨(一)所指理由不備之違法。綜上所述
，檢察官此部分上訴意旨所指，與法律規定得為第三審上訴理由
之違法情形不相適合，其此部分上訴為違背法律上之程式，應予
駁回。
據上論結，應依刑事訴訟法第三百九十七條、第四百零一條、第
三百九十五條前段，判決如主文。
中    華    民    國  九十五  年    八    月  二十四  日
                      最高法院刑事第十一庭
                          審判長法官  謝  俊  雄
                                法官  陳  世  雄
                                法官  魏  新  和
                                法官  吳  信  銘
                                法官  徐  文  亮
      本件正本證明與原本無異
                                      書  記  官
中    華    民    國  九十五  年    八    月  二十九  日
                                                      V


司法院資訊處製作；財團法人民間司法改革基金會備份。
